臺北高等行政法院判決　　　　　　　　　　　　　　　九十年度訴字第二○○四號
　　　　　　　　　　　　　　　.
　　原　　　告　大煦船務代理業股份有限公司
　　代　表　人　甲○○
　　被　　　告　財政部臺北市國稅局
　　代　表　人　張盛和（局長）住同右
　　訴訟代理人　乙○○
右當事人間因營利事業所得稅事件，原告不服財政部中華民國八十九年十一月七日台
財訴第000000000號訴願決定，提起行政訴訟。本院判決如左：
    主  文
訴願決定及原處分關於不利於原告部分均撤銷。
訴訟費用由被告負擔。
    事  實
壹、事實概要：緣原告八十四年度營利事業所得稅結算申報，經被告初查以未依限提
    示帳證供核為由，依所得稅法第八十三條第三項之規定，按同業利潤標準（行業
    代號：六一五三—一一；行業別：船務代理；淨利率：百分之二十八）核定課稅
    所得額為新台幣（下同）四六、○七六、三○六元。原告不服，以被告逕將代收
    代付款悉數轉為營業收入核課營利事業所得稅，與事實不符，申經復查結果，就
    已補提帳証部分追減所得額三、○三四、六○二元，變更核定課稅所得額為四三
    、○四一、七○四元，原告仍表不服，乃提起訴願，亦遭駁回，遂向本院提起行
    政訴訟。
貳、兩造聲明：
一、原告聲明求為判決：訴願決定、原處分均撤銷。
二、被告聲明求為判決：駁回原告之訴。
參、兩造之爭點：原告所提示資料得否認列為代收轉付款項而從營業收入中剔除計算
    營利事業所得稅？
一、原告主張之理由：
(一)、原告於八十五年九月自台北市○○○路遷移至台北縣三重市現址繼續營業，因營
    業狀況欠佳業務萎縮，無法維持而遣散所有員工，復由於搬遷人員欠缺法令知識
    ，不知會計憑證保管之重要性，未將相關之原始憑證打包隨同搬遷，卻當作廢棄
    物丟棄，致無法提供被告查核，被告以此理由，將該代收代付款悉數轉為營業收
    入核課營利事業所得稅，與事實不符。
(二)、原告主要營業項目為：代理簽發客票或載貨證券並得代收票款或運費、代理簽訂
    傭船契約並得代收租金、代理攬載客貨、代理辦理各項航政港埠手續、代理處理
    其他經交通部核定之有關委託船務代理事件。原告營業收入包括：佣金收入、代
    理收入、製單收入等，均按規定開立發票入帳。至於代理船東預收國內運費、延
    滯費及國外運費等雖亦依規定開立發票收款，唯均係代收性質，須與代付款向船
    東結算，付予船東．此乃所有船務代理業共同之特性，歷年來均依此規定辦理及
    申報營所稅，且經被告核定在案，怎可因無意間之疏失無法提供相關憑證，即昧
    於事實將代收款項全部視為公司營業收入課徵所得稅。
(三)、原告近四年來開立發票與營業收入之情形如下：
                     81年度       82年度       83年度       84年度
    開立發票金額  208,565,086  159,198,309  203,730,261  161,834,668
    營業收入金額   19,097,533   14,112,791   17,728,349   15,183,211
    營業收入比率        9.16%        8.84%        8.71%        9.38%
    代收款項金額  189,389,577  143,349,456  184,794,088  145,681,017
    代收款項比率       90.81%       90.04%       90.71%       90.02%
    原告各收支事項均開立記帳憑證詳實登載，且保管完整，於復查時已提供被告查
    審核定，至於代收款相關憑證因遷址不慎遺失，其原因雖非不可抗力或有關機關
    調閱，亦非原告之所願，請准比照查核準則第十一條規定，核實認列原告八十四
    年度營業收入為一五、一八三、二一一元。原告帳證，除代收代付部分未隨公司
    遷移遺失外，均保管齊全，已於復查時提供查核認定。原告八十四年度代收代付
    款均按實入帳，公司部分憑證雖已散失，惟仍有相關船務公司之佐證資料代收代
    付款統計表供稽，並有經我駐韓國台北代表部公證，由韓國大州會計法人公認會
    計士高基敏簽證之原告與韓國東南亞海運株式會社間（DONGNAMA SHIPPING CO.,
    LTD.）往來總金額之證明書供核。至該證明書所列金額較原告所主張之金額減少
    一千八百多萬，乃因時間相差一年，一些資料已經散失。
(四)、八十四年度經核定虛增原告所得額，致累積盈餘超過實收資本額，遭被告強制歸
    戶給各股東，致原為優良國民之股東驟成積欠國家稅款且被限制出境之逃稅人，
    一切國際活動均無法親自參與，造成個人之不便及國家之損失。國家稅捐應以核
    實徵收為原則，不該以擬制課徵而引起民怨。
二、被告主張之理由：
(一)、本件原告八十四年度營利事業所得稅結算申報，原列報所得額虧損二、八三四、
    一八一元，被告初查以原告經通知未依限提示帳、證供核為由，乃依所得稅法施
    行細則第八十一條規定，按同業利潤標準核定所得額為四六、○七六、三○六元
    〔（營業收入淨額一六○、七九五、六六三元Ｘ＃六一五三—一一船務代理業之
    淨利率二十八％）＋非營業收入總額一、○五三、五二○元〕。原告不服，主張
    其憑證俱全，請就帳證認定所得額云云，申請復查。經被告復查決定以，查本案
    於復查時原告已補提部分帳證供核，查核結果如下：
１、營業收入：
    本案原告原列報營業收入一五、一八三、二一一元（開立統一發票金額一六一、
    八三四、六六八元＋本期應收未開立發票金額一、一○七、○五七元－上期應收
    本期開立發票金額二、一四六、○六二元－代收款一四五、六一二、四五二元）
    。查原告以代收款為由減列營業收入一四五、六一二、四五二元，惟未能提示代
    收轉付之相關證據，復查結果將代收款轉列為營業收入，計核定營業收入為一六
    ○、七九五、六六三元（申報數一五、一八三、二一一元＋申報代收款一四五、
    六一二、四五二元）。
２、營業成本：
    本案原告原列報營業成本八八、○二九元。查原告未能提示其代收轉付款項之證
    據，且未能提供收入成本分析表及營運量登記簿憑核，復查結果就核定之營業收
    入一六○、七九五、六六三元，按船務代理業之毛利率百分之六十，核定其營業
    成本為六四、三一八、二六五元〔核定營業收入一六○、七九五、六六三元＼（
    一－＃六一五三—一一船務代理業之毛利率六○％）〕。
３、代理費支出：
    本案原告原列報代理費支出一、七七六、○○○元。查原告申報代理費支出未取
    具合法憑證，復查結果未准認定，核定為零元。
４、營業淨利：
    本案原告原列報營業虧損八五三、○九六元。查本件經核定之營業毛利九六、四
    七七、三九八元（核定營業收入一六○、七九五、六六三元－核定營業成本六四
    、三一八、二六五元）減除核定營業費用一四、一七二、二七八元（申報營業費
    用及損失總額一五、九四八、二七八元－核定剔除之代理費支出一、七七六、○
    ○○元），計得營業淨利八二、三○五、一二○元，尚大於就核定營業收入，按
    該業同業利潤標準之淨利率，核定之營業淨利四五、○二二、七八六元，復查結
    果依前揭規定，將營業淨利調整為四五、○二二、七八六元。
５、全年所得額：
    本案經核定營業淨利為四五、○二二、七八六元，另加計非營業收入總額一、○
    五三、五二○元（申報非營業收入總額一、○五三、五一七元＋依課稅資料調增
    原告於大安銀行復興分行之利息收入三元），並減除依申報數認定之非營業損失
    及費用總額三、○三四、六○二元，核定所得額為四三、○四一、七○四元。綜
    上，本案復查結果，准予追減所得額三、○三四、六○二元，變更核定全年所得
    額為四三、○四一、七○四元。
(二)、查本案系爭代收款部分，原告訴稱因遷址不慎遺失相關憑證，其原因非遭受不可
    抗力災害或有關機關因公調閱，以致滅失者，自無查核準則第十一條規定之適用
    。原告就系爭代收款之相關憑證，既無法提示供核，則被告依首揭規定核定其全
    年所得額，經核並無違誤。
(三)、原告所提示韓國會計師認證之資料，是否屬實，仍有疑問，故不予認列，仍應列
    為業務收入。
    理  由
一、按「營利事業所得之計算，以其本年度收入總額減除各項成本費用、損失及稅捐
    後之純益額為所得額」及「營利事業受託代收轉付款項，於收取轉付間無差額，
    其轉付款項之取得憑證買受人載明為委託人者，得以該憑證交付委託人，免另開
    立統一發票，並免列入銷售額。前項未取得原始憑證（或影本），或已取得而未
    依規定保存者，除能證明代收轉付屬實，准予認定外，其所收款項應列為營業收
    入處理，並依同業利潤標準核計其所得額」分別為所得稅法第二十四條第一項及
    營利事業所得稅查核準則（以下簡稱查核準則）第十八條之二所明定。
二、本件原告八十四年度營利事業所得稅結算申報，經被告初查以未依限提示帳證供
    核為由，依所得稅法第八十三條第三項之規定，按同業利潤標準（行業代號：六
    一五三—一一；行業別：船務代理；淨利率：百分之二十八）核定課稅所得額為
    新台幣（下同）四六、○七六、三○六元。原告不服，以被告逕將代收代付款悉
    數轉為營業收入核課營利事業所得稅，與事實不符，申經復查結果，就已補提帳
    証部分追減所得額三、○三四、六○二元，變更核定課稅所得額為四三、○四一
    、七○四元等情，有被告八十七年七月二十三日（八七）財北國稅法字第八四○
    二九九七四號復查決定書在卷可稽，並為兩造所不爭，堪認為實。原告不服，循
    序提起本件行政訴訟。
(一)、原告起訴理由：原告經營船務代理業，申報八十四年度營利事業所得稅，代收代
    付款項均按實入帳，公司部分憑證雖已散失，惟仍有相關船務公司之佐證資料代
    收代付款統計表，並有經我駐韓國台北代表部公證，由韓國大州會計法人公認會
    計士高基敏簽證之原告與韓國東南亞海運株式會社間（DONGNAMA SHIPPING CO.,
    LTD.）往來總金額之證明書供核。被告逕將代收代付款悉數轉為營業收入核課營
    利事業所得稅，與事實不符。
(二)、被告答辯理由：原告就系爭代收款之相關憑證，既無法提示供核，且原告所提示
    韓國會計師認證之資料，是否屬實，仍有疑問，故不予認列。則被告依首揭規定
    核定其全年所得額，經核並無違誤。
三、本院判斷如下：
(一)、按營利事業所得稅查核準則第十一條第二項規定：營利事業當年度關係所得額之
    全部或一部之原始憑證，因遭受不可抗力災害或有關機關因公調閱，以致滅失者
    ，稽徵機關得依該事業以前三個年度經稽徵機關核定純益率之平均數核定之。是
    以應以原始憑證，因遭受不可抗力災害或有關機關因公調閱，以致滅失者，始得
    有該條之適用，原告雖以：代收款相關憑證因遷址不慎遺失，其原因雖非不可抗
    力或有關機關調閱，亦非原告之所願，請准比照查核準則第十一條規定，核實認
    列原告八十四年度營業收入為一五、一八三、二一一元云云。經核並非遭受不可
    抗力災害或有關機關因公調閱，以致滅失，自無查核準則第十一條第二項規定適
    用，合先敘明。
(二)、惟原告於本院審理期間，雖對代收款相關憑證未能提示，然提出經我駐韓國台北
    代表部公證，由韓國大州會計法人公認會計士高基敏簽證之原告與韓國東南亞海
    運株式會社間（DONGNAMA SHIPPING CO., LTD.）往來總金額之證明書供核，是
    以本件爭執要點在於，該原告與韓國東南亞海運株式會社間往來總金額之證明書
    是否可准予認定？
(1)、經查，原告在行政訴訟程序中提出之「大州會計法人」「公認會計士」高基永簽
    證共三份，第一份附於起訴狀後，僅係對於原告與韓國東南亞海運株式會社間（
    DONGNAMA SHIPPING CO., LTD.）往來「每半月收支對帳總表」二十四張作簽認
    （即原告所提附件四），並未就原告與韓國東南亞海運株式會社間之代收款作相
    當之查證，應不可採。另第二份為西元二○○二年二月六日之大州會計法人公認
    會計士高基永簽證之證明書，但此一證明書未經我國經我駐韓國台北代表部公證
    ，其形式真正即屬有疑，亦不可採。第三份之西元二○○二年五月三十一日之證
    明書，經大州會計法人公認會計士高基永簽證，又經我駐韓國台北代表部公證，
    既經我駐韓國台北代表部公證，其形式真正自可確定，又該證明書係由韓國大州
    會計法人公認會計士高基敏簽證，該會計士與我國簽證會計師性質相同，故原告
    所提第三份簽證內容所證明之資料，應屬可信。
(2)、另查原告主要營業項目為：代理簽發客票或載貨證券並得代收票款或運費、代理
    簽訂傭船契約並得代收租金、代理攬載客貨、代理辦理各項航政港埠手續、代理
    處理其他經交通部核定之有關委託船務代理事件。原告營業收入包括：佣金收入
    、代理收入、製單收入等，此經原告於起訴狀內載明，並為被告所不爭，則原告
    主張之本期八十四年度代理船東預收國內運費、延滯費及國外運費等之代收款分
    別為韓國東南亞海運株式會社（DONGNAMA SHIPPING CO. LTD.）及加拿大輪船公
    司，共計一四五、六一二、四五二元業已開立發票者，佔營業收入９０．５５％
    ，與被告核定原告歷年之代收款分別為八十一年９０．８１％、八十二年９０．
    ０４％、八十三年９０．７１％相當，應可採信。惟上開本本期八十四年度代收
    款，除原告每半月與韓國東南亞海運株式會社輪船公司對帳一次，故全年有「每
    半月收支對帳總表」二十四張留存外，其他部分，原告均未能提示代收款相關憑
    證供核，雖不能採認，但原告主張之與韓國東南亞海運株式會社代收款既經由韓
    國大州會計法人公認會計士高基永簽證，應可認為真實。
三、綜上所述，本件被告未及就原告所提證明書，審認原告與東南亞海運株式會社間
    之代收款性質，而將上開代收代付款悉數轉為營業收入核課營利事業所得稅，應
    有未合，訴願決定未予糾正，亦嫌疏略。原告執以指摘，為有理由，原告聲明求
    為撤銷訴願決定及原處分不利原告部分，應予准許，應由本院將訴願決定及原處
    分不利原告部分均予撤銷，著由被告就原告上開所提證明書再重為核定原告八十
    四年營利事業所得稅之營業收入。
據上論結，本件原告之訴為有理由，爰依行政訴訟法第九十八條第三項前段，判決如
主文。
中      華      民      國    九十一    年      八      月     三十     日
                                臺 北 高 等 行 政 法 院  第 五 庭
                                            審 判 長 法  官  張瓊文
                                                     法  官  黃本仁
                                                     法  官  劉介中
右為正本係照原本作成。
如不服本判決，應於送達後二十日內，向本院提出上訴狀並表明上訴理由，如於本判
決宣示後送達前提起上訴者，應於判決送達後二十日內補提上訴理由書（須按他造人
數附繕本）。
中      華      民      國    九十一    年      八      月     三十     日
                                                     書記官  黃明和
